臺灣高等法院臺中分院刑事判決　　　 96年度交上易字第139號
上　訴　人　臺灣臺中地方法院檢察署檢察官
上　訴　人
即　被　告　甲○○
選任辯護人　陳浩華　律師
上列上訴人等因被告過失致死案件，不服臺灣臺中地方法院95年
度交易字第491號中華民國95年12月5日第一審判決（起訴案號：
臺灣臺中地方法院檢察署95年度偵字第12499號），提起上訴，
本院判決如下：
    主  文
原判決撤銷。
甲○○因過失致人於死，處有期徒刑陸月，如易科罰金，以銀元
參佰元即新台幣玖佰元折算壹日。
    事  實
一、甲○○未有重型機車之駕照，於民國（下同）94年12月22日
    下午，騎乘車號G3R－353號重型機車，由臺中市○○路沿公
    園路往南向行駛，於同日晚間8時25分許，行駛於公園路上
    正欲左轉柳川東路時，原應注意汽車行駛至交岔路口，左轉
    彎時應距交岔路口30公尺前顯示方向燈或手勢，行至交岔路
    口中心處左轉，以及轉彎車應讓直行車先行，而依當時情形
    又無不能注意之情事，竟疏於注意，未行駛至交岔路口中心
    處，亦未留意前方及交岔路口車輛之動態，而貿然左轉，適
    有許吉志騎乘車號MX9－368號重型機車，沿臺中市○○路由
    南往北方向行駛，亦應注意車前狀況，隨時採取必要安全措
    施，而依當時情形又無不能注意之情事，竟疏於注意而貿然
    前行。由於雙方各有上述之疏失，迨甲○○發現許吉志之重
    型機車，欲煞車閃避時，已因來不及而發生碰撞，致許吉志
    受有頭部外傷致顱腦損傷，經送醫急救仍於同日21時42分不
    治死亡。甲○○肇事後於有權偵查犯罪之公務員未發覺前，
    主動向警方自首，表示其係騎乘車輛肇事之人而接受裁判。
二、案經許吉志之兄許仁懷訴由臺灣臺中地方法院檢察署檢察官
    偵查起訴。
    理  由
一、訊據上訴人即被告甲○○（下稱被告）就前開時、地與被害
    人許吉志發生碰撞，而被害人許吉志亦因而傷重不治死亡等
    節，固未爭執，惟矢口否認就此次車禍事故有何過失，辯稱
    ：伊當時是慢速行駛，車速約在每小時20、30公里左右，左
    轉時有打方向燈，也已經通過來車車道之中間點，應該是死
    者許吉志超速駕駛，才會撞倒伊機車之右後方，可見伊沒有
    過失，伊固然沒有駕駛執照，但這只是違反交通規則，與車
    禍發生事故之間並無必然之關連性云云。經查：
  (一)本件被害人許吉志確實係因本件車禍受有頭部外傷致顱腦損
    傷而死亡乙節，業經臺灣臺中地方法院檢察署檢察官督同檢
    驗員相驗屬實，並製有相驗筆錄、相驗屍體證明書、驗斷書
    在卷可稽，堪以認定。
  (二)次按汽車行駛至交岔路口，左轉彎時應距交岔路口30公尺前
    顯示方向燈或手勢，行至交岔路口中心處左轉；又轉彎車應
    讓直行車先行，95年6月30日修正前道路交通安全規則第102
    條第4款、第6款（95年7月1日公布施行之相同規定係改列至
    同條第5款、第7款）分別定有明文：
  1.本件係屬於「側撞」所致之交通事故，而車輛撞擊位置分別
    係被告之機車右側車身、被害人許吉志之前車頭乙節，有相
    驗卷內所附道路交通事故調查報告表(一)、(二)項記載可資
    佐憑，核與同卷內第34至36頁（被告之機車車損情形）、37
    至40頁（被害人之機車車損情形）相片顯示情節相符，相互
    勾稽前開紀錄及相片內容可知，本件應係被害人許吉志之機
    車撞擊被告甲○○機車之右側踏板處，造成被告所騎乘之車
    號G3R－353號重型機車右前側踏板處有破損凹陷之痕跡、被
    害人許吉志所騎乘之車號MX9－368號重型機車車頭則有幾近
    全毀之情節，應屬無疑，被告之選任辯護人於原審辯護稱：
    本件被告係遭被害人許吉志騎乘機車撞擊右後車身云云，尚
    難採信。
  2.本件案發之公園路、柳川東路交岔路口係一未繪設車道線、
    未繪設快慢車道分隔線之路口，有道路交通事故調查報告表
    (一)之記載可查，而被告在公園路上由北往南行駛欲左轉柳
    川東路，且並無以兩段式左轉之方式進行左轉，而係直接由
    慢車道往快車道上進行轉彎等情，業據被告自承在卷，並經
    證人趙育賢即被告當天騎乘機車所搭載之人於原審結證明確
    ，核與卷附道路交通事故現場圖所顯示情節相符，堪信為真
    。至證人趙育賢雖於原審結證稱：被告是在慢車道上左轉的
    等語，雖與被告所述略有差別，惟被告既係自慢車道駛往快
    車道上左轉，且現場亦係一未繪設快慢車道分隔線之交岔路
    口，故證人趙育賢所述乃有未臻完全然尚非虛妄之情節，應
    非故意為虛偽證詞。而本件被告與被害人之機車刮地位置、
    倒地位置以及被害人血跡位置均遺留在尚未進入被告所欲轉
    進之柳川東路口，有道路交通事故現場圖可稽，並有相驗卷
    第20頁之相片可資佐憑，應屬明確，則被告行駛在公園路上
    時，尚未到達交岔路口中心之可轉彎之處，即進行左轉柳川
    東路之動作，已屬明顯之交通違規行為。被告之選任辯護人
    於原審辯護稱：因為撞擊點是在被告車身右後方處，可見被
    告是在已左轉過中心線之處始遭被害人騎乘機車撞上云云，
    然而被告遭撞擊處係在右前側車身踏板處，已如前述，果若
    係被告已進入交岔路口轉彎中心處並已完成轉彎之動作，當
    無遭被害人撞擊右前側之可能，況本件無論是車輛刮地位置
    及血跡位置均非在公園路與柳川東路交岔處等情，業如前述
    ，所辯當時已達中心處開始轉彎，因此被害人之機車應讓被
    告先行云云，應無可採。至證人趙育賢雖於原審結證稱：發
    生車禍當時已經「差不多轉過去了」，惟該句話意思是車輛
    已經離開公園路由北向南的車道，但是還在由南向北的車道
    上，亦經證人趙育賢接受公訴人詰問時明確證述在卷，可見
    證人趙育賢作證本意並無虛稱：轉彎時已達中心處之情節，
    僅於敘述說明上有語意不清之處。
  3.本件案發時，天候良好、光線充足、視距亦屬良好，且道路
    係乾燥、無缺陷、無障礙物之柏油路，業據道路交通事故調
    查報告表(一)記載明確，則本件被告依當時情形當無不能注意
    車前狀況及交岔路口車輛動態之情事，竟疏於注意，而違規
    左轉，導致直行之被害人許吉志閃避不及而撞上被告騎乘之
    車輛，顯見被告就此乃具有過失，且與被害人之死亡具有相
    當因果關係。而此亦據臺灣省臺中市區車輛行車事故鑑定委
    員會鑑定結果認：「甲○○無駕照駕駛重機車於交岔路口
    左轉彎時未讓對向直行車先行，為肇事主因。許吉志駕駛
    重機車於交岔路口疏未注意車前狀況，為肇事次因」，有該
    會95年5月24日臺中市區950176案鑑定意見書在卷可稽，並
    經原審送臺灣省車輛事故覆議鑑定委員會覆議結果照原鑑定
    意見認定本件車禍事故肇事責任歸屬，有該委員會95年10月
    23日府覆議字第0950100871號函附卷可稽，堪認本件被害人
    許吉志因車禍事故身亡，乃屬事證明確。至被害人許吉志經
    鑑定結果雖認其就本件事故之發生亦具有肇事次因，惟此部
    分乃雙方於民事上就損害賠償之數額得否依過失比例有所抵
    銷增減之問題，尚不能因此而解免本件被告就此次車禍事故
    應負之過失責任。
二、查被告行為後，刑法第2條第1項、第33條、第41條第1項、
    第62條、第74條，業於94年2月2日修正公布，自95年7月1日
    起施行；刑法施行法第1條之1亦已於95年6月14日修正公布
    增訂，亦自95年7月1日起施行。罰金罰鍰提高標準條例第2
    條亦於95年5月17日刪除，並自同年7月1日起施行。而修正
    後刑法第2條第1項規定，已將新舊法律適用之「從新從輕」
    原則，改採「從舊從輕」原則，而此規定僅係規範行為後法
    律變更所生新舊法律比較適用之準據法，並非實體刑罰法律
    ，自不生行為後法律變更之比較適用之問題，應逕行適用新
    法第2條第1項之規定，為「從舊從輕」之比較：
  (一)修正後刑法第33條第5款規定「罰金：新臺幣1千元以上，以
    百元計算之。」，與修正前刑法第33條第5款規定「罰金：1
    元以上。」不同。比較新舊法結果，以舊法較有利於行為人
    ，故本案關於刑法第276條第1項過失致死罪之法定刑罰金部
    分，自應適用行為時之法律即修正前刑法第33條第5款規定
    決定其罰金部分之法定刑。
  (二)修正增訂之刑法施行法第1條之1規定「中華民國94年1月7日
    刑法修正施行後（按指95年7月1日），刑法分則編所定罰金
    之貨幣單位為新台幣。94年1月7日刑法修正時，刑法分則編
    未修正之條文定有罰金刑者，自94年1月7日刑法修正施行後
    ，就其所定數額提高為30倍。但72年6月26日到94年1月7日
    新增或修正之條文，就其所定數額提高為3倍。」，本件被
    告所犯刑法第276條第1項過失致死罪之法定刑有罰金刑（銀
    元2千元以下），且為刑法分則編未修正之條文而定有罰金
    刑者；於刑法施行法第1條之1修正增訂前，其貨幣單位為銀
    元，罰金刑之提高標準應適用罰金罰鍰提高標準條例第1條
    之規定「依法律應處罰金、罰鍰者，就其原定數額得提高為
    2倍至10倍。」，而再依現行法規所定貨幣單位折算新臺幣
    條例第2條規定「現行法規所定金額之貨幣單位為圓、銀元
    或元者，以新臺幣元之3倍折算之。」，如換算為新台幣，
    則刑法第276條第1項法定刑罰金刑部分，應為罰金新台幣6
    萬元以下（2千元X10X3）。如適用刑法施行法第1條之1規定
    提高30倍，亦為新台幣6萬元以下（3千元X30）。比較新舊
    法適用之結果，其關於法定刑為罰金部分之提高標準，新舊
    法均無不利之情形，故本案關於刑法第276條第1項之法定刑
    罰金提高標準部分，自應適用行為時之法律即罰金罰鍰提高
    標準條例第1條及現行法規所定貨幣單位折算新臺幣條例第
    2條。
  (三)修正後刑法第41條第1項規定「犯最重本刑為5年以下有期徒
    刑以下之刑之罪，而受6個月以下有期徒刑或拘役之宣告者
    ，得以新臺幣1千元、2千元或3千元折算1日，易科罰金。但
    確因不執行所宣告之刑，難收矯正之效，或難以維持法秩序
    者，不在此限。」，與修正前刑法第41條第1項規定「犯最
    重本刑為5年以下有期徒刑以下之刑之罪，而受6個月以下有
    期徒刑或拘役之宣告，因身體、教育、職業、家庭之關係或
    其他正當事由，執行顯有困難者，得以（銀元）1元以上3元
    以下折算1日，易科罰金。但確因不執行所宣告之刑，難收
    矯正之效，或難以維持法秩序者，不在此限。」及適用修正
    前罰金罰鍰提高標準條例第2條規定「依刑法第41條易科罰
    金或第42條第2項易服勞役者，均就其原定數額提高為1百倍
    折算1日；法律所定罰金數額未依本條例提高倍數，或其處
    罰法條無罰金刑之規定者，亦同。」不同。比較新舊法結果
    ，以舊法較有利於行為人，故本件易科罰金部分應適用行為
    時之法律即修正前刑法第41條第1項及罰金罰鍰提高標準條
    例第2條之規定，諭知如易科罰金，以（銀元）3百元即新台
    幣9百元折算1日。
  (四)修正前之刑法規定自首「必」減輕其刑，修正後改為自首「
    得」減輕其刑，此項變動影響行為人之刑罰法律效果，係屬
    刑法第二條第一項之「法律變更」，應屬無疑。被告自首之
    時間係於新修正刑法生效施行前之95年3月17日，新舊法之
    比較適用結果，因修正前之刑法規定「必減」其刑，較有利
    於行為人，從而，自應適用修正前刑法第62條前段之規定，
    減輕其刑。
  (五)經綜合與本案科刑有關之罰金刑之法定範圍、罰金提高標準
    、易刑處分，自首等一切情形，比較新舊法結果，新法並無
    較有利於被告之情形，依刑法第2條第1項前段之規定，本案
    仍應適用行為時法，並配合罰金罰鍰提高標準條例第2條前
    段及現行法規所定貨幣單位折算新臺幣條例第2條規定，予
    以論處。
三、核被告所為，係犯刑法第276條第2項之過失致死罪。又依道
    路交通管理處罰條例第86條第1項規定「汽車駕駛人，無駕
    駛執照駕車、酒醉駕車、吸食毒品或迷幻藥駕車、行駛人行
    道或行經行人穿越道不依規定讓行人優先通行，因而致人受
    傷或死亡，依法應負刑事責任者，加重其刑至2分之1。」，
    按道路交通管理處罰條例第86條第1項所指之汽車駕駛人，
    係包括機車駕駛人在內，此觀乎道路交通安全規則第2條第1
    款、第3條第6款規定機器腳踏車為汽車之一種。及道路交通
    管理處罰條例、道路交通安全規則，有關機車行車之規定，
    均規定於汽車章內自明（最高法院78年度台上字第2063號判
    決意旨參照），本件被告於行為時無照駕駛重機車，業據其
    陳明在卷，並有道路交通事故調查報告表記載可憑，被告因
    而致人受傷，應依上揭規定加重其刑。又被告於肇事後於有
    權偵查犯罪之公務員未發覺前，主動向警方自首，表示其係
    本件騎乘車輛肇事之人一節，業據證人陳英智即處理本次肇
    事事故之員警於本院審理時到庭結證屬實，堪信為真，其因
    而接受裁判，自應依法減輕其刑，並先加其刑而後減之。
四、原判決認被告罪證明確而予科刑，固非無見，惟查：被告於
    行為時無照駕駛重機車，因而致人受傷，原判決未依道路交
    通管理處罰條例第86條第1項規定加重刑罰，尚有未合。被
    告指摘原判決量刑過重，檢察官摘原判決量刑過輕，本院審
    酌刑法第57條各款所列情狀，認原審量刑尚稱充適，其等上
    訴固無理由，惟原判決既有上述可議之處，自無可維持，應
    由本院將原判決撤銷改判。爰審酌被告過失程度之輕重、被
    告肇事後態度、年紀甚輕、見識尚淺及肇事後被告至今尚未
    能與被害人家屬達成民事和解等一切情狀，量處被告如主文
    第2項所示之刑，並諭知易科罰金之折算標準，以示懲儆。
據上論斷，依刑事訴訟法第369條第1項前段、第364條、第299條
條第1項前段，刑法第2條第1項前段、第276條第1項，第62條前
段（修正前）、第41條第1項前段（修正前），道路交通管理處
罰條例第86條第1項，罰金罰鍰提高標準條例第1條前段、第2條
（修正前），判決如主文。
本案經檢察官乙○○到庭執行職務。
中　　華　　民　　國　　96　　年　　4 　　月　　4 　　日
            刑事第七庭    審判長法　官  林  榮  龍
                                法　官  鄭  永  玉
                                法　官  江  錫  麟
上列正本證明與原本無異。
不得上訴。
                                書記官  劉  建  智
中　　華　　民　　國　　96　　年　　4 　　月　　9 　　日
附錄論罪科刑法條：
刑法第276條：
  因過失致人於死者，處2年以下有期徒刑、拘役或2千元以下罰
  金。
　從事業務之人，因業務上之過失犯前項之罪者，處5年以下有
  期徒刑或拘役，得併科3千元以下罰金。
